臺灣臺中地方法院刑事裁定
111年度聲字第3570號
聲明異議人即
受刑人之配偶  陳素蘭  住○○市○○區○○路0段000巷0弄00                        號
受   刑   人  劉耀輝

                      住○○市○○區○○路0段000巷0弄00                        號
                      現於法務部○○○○○○○○○○○     執行中

上列聲明異議人因受刑人所犯公共危險案件，對於臺灣臺中地方
檢察署檢察官執行之指揮（111年度執更字第3124號）不服，聲
明異議，本院裁定如下：
    主    文
異議駁回。
    理    由
一、聲明異議意旨略以：受刑人劉耀輝自今年4月及5月犯兩起酒
    駕案件後懊悔不已，近半年已深深反省自身行為，也考慮到
    戒酒門診戒掉酒癮，此外，也會利用假日空檔與我一起到苗
    栗銅鑼九華山佛寺當志工，為自己犯下的錯誤懺悔，另外，
    劉耀輝也須賺錢扶養年近90歲的母親，母親今年8-9月因腎
    臟發炎等多重疾病入院治療一個多月，目前皆需定期回診，
    也需支付醫藥費，且劉耀輝因脊椎動過手術，在近兩個月因
    執行勞動役及工作因素，導致脊椎經常痠痛，需再回診，懇
    請得以易科罰金，爰具狀聲明異議等語。
二、按受刑人或其法定代理人或配偶，以檢察官執行之指揮為不
    當者，得向諭知該裁判之法院聲明異議；犯最重本刑為5年
    以下有期徒刑以下之刑之罪，而受6月以下有期徒刑或拘役
    之宣告者，得以新臺幣1千元、2千元或3千元折算1日，易科
    罰金。但易科罰金，難收矯正之效或難以維持法秩序者，不
    在此限，刑事訴訟法第484條、刑法第41條第1項分別定有明
    文。又易科罰金制度係對於違犯輕罪之行為人，本受徒刑或
    拘役之判決，若依宣告刑而執行，可能產生不良之影響，故
    於刑罰執行時變更本所宣告之刑，改以罰金替代徒刑或拘役
    之易刑處分，以避免執行短期自由刑所產生之流弊。而依刑
    法第41條第1項規定之立法理由說明，個別受刑人如有不宜
    易科罰金之情形，在刑事執行程序中，檢察官得依該項但書
    規定，審酌受刑人是否具有「確因不執行所宣告之刑，難收
    矯正之效，或難以維持法秩序」等事由決定之。是以，於法
    院判決確定後，受刑人僅取得得聲請易科罰金之資格，檢察
    官對於得易科罰金案件之指揮執行，仍應依具體個案，考量
    犯罪所造成法秩序等公益之危害大小、施以自由刑避免受刑
    人再犯之效果高低等因素，據以審酌得否准予易科罰金，亦
    即執行者所為關於自由刑一般預防（維持法秩序）與特別預
    防（有效矯治受刑人使其回歸社會）目的之衡平裁量，非謂
    僅因受刑人個人家庭、生活處遇值得同情即應予以准許。且
    法律賦予執行檢察官此項裁量權，僅在發生違法裁量或有裁
    量瑕疵時，法院始有介入審查之必要，如執行檢察官於執行
    處分時，已具體說明不准易科罰金之理由，且未有逾越法律
    授權、專斷等濫用權力之情事，自不得遽謂執行檢察官之執
    行指揮為不當（最高法院100年度台抗字第646號裁定、108
    年度台抗字第536號裁定意旨參照）。　　
三、經查：
  ㈠本件受刑人於111年4月20日因酒後騎乘機車之公共危險案件
    ，經本院沙鹿簡易庭以111年度沙交簡字第396號判決判處有
    期徒刑2月，併科罰金新臺幣（下同）2萬元（罰金部分已繳
    納完畢），有期徒刑如易科罰金，罰金如易服勞役，均以1
    千元折算1日確定；又於111年5月7日因酒後騎乘機車之公共
    危險案件，經上開簡易庭以111年度沙交簡字第420號判決判
    處有期徒刑3月，如易科罰金，以1千元折算1日確定，嗣經
    本院以111年度聲字第2396號裁定定應執行有期徒刑4月，如
    易科罰金，以1千元折算1日，並於111年9月9日確定在案，
    有臺灣高等法院被告前案紀錄表在卷可稽，並有上開案件刑
    事簡易判決及本院刑事裁定附於臺灣臺中地方檢察署（下稱
    臺中地檢署）111年度執更字第3124號執行卷宗可按（經本
    院調閱核對屬實）。又聲明異議人為受刑人之配偶，其於11
    1年11月15日具狀向本院聲明異議，亦有聲明異議人提出之
    刑事聲明異議狀附於本院卷可佐，是聲明異議人對檢察官關
    於受刑人刑之執行向本院聲明異議，核屬適法，先予敘明。
    　　　
  ㈡受刑人於111年11月3日至臺中地檢署到案執行，聲請易科罰
    金，經該署執行檢察官以「受刑人分別於民國105年9月、11
    1年4月間，故意犯不能安全駕駛動力交通工具罪，受緩起訴
    處分、有期徒刑（含併科罰金）之宣告，惟仍不知悔改，再
    於111年5月間第3次犯本件不能安全駕駛動力交通工具罪，
    受有期徒刑3月宣告。本次係飲用含酒精成分之保力達，酒
    測值為0.35毫克。受刑人前已2次犯不能安全駕駛動力交通
    工具罪，仍不知自我警惕戒酒，且於今年已2次故意犯不能
    安全駕駛動力交通工具罪，足徵其為貪杯，絲毫不顧用路人
    及自己生命及財產安全，值此酒駕肇事屢屢見報，並為媒體
    廣泛報導，且政府亦大力宣導酒後不得駕車，以維護用路人
    及自己生命及財產安全，避免釀成不幸事故，造成個人及無
    辜用路人家庭破碎之際，受刑人還執意以身試法，顯見受刑
    人有不知自我反省及法意識薄弱之情形，受刑人雖主張有家
    庭因素及表示不再犯，固然值得同情、斟酌，惟基於保護用
    路人及受刑人生命及財產安全之考量，認為如不發監執行所
    宣告之刑，難以收矯正之效及難以維持法秩序」等理由，否
    准受刑人易科罰金之聲請，並於同日核發111年執更字第312
    4號執行指揮書（甲），將受刑人發監執行(已履行社會勞動
    115小時，折抵20日刑期）等情，業經本院依職權向臺中地
    檢署調取111年執更字第3124號執行全卷核閱無訛，復有上
    開被告前案紀錄表在卷可憑。　　
　㈢本院綜觀全卷並審酌刑法第41條第1項但書所謂「難收矯正之
    效」、「難以維持法秩序」等，乃立法者賦與執行檢察官能
    依具體個案，考量犯罪特性與情節及受刑人個人之特殊事由
    ，據以判斷應否准予易科罰金。而如上所示，本件執行檢察
    官為審酌本案受刑人得否准予易科罰金時，已具體說明不予
    准許之理由，乃因受刑人於105年9月間、111年4月間（即4
    月20日）故意犯不能安全駕駛動力交通工具罪，而經檢察官
    緩起訴處分及經法院判處有期徒刑之宣告，且受刑人於前案
    111年4月20日犯後，僅相隔十餘日之同年5月7日即第3次再
    犯本件酒醉駕車犯行，顯見受刑人並未因法律制裁後而生誠
    心悔過之意，且對於政府一再宣導不得酒後駕車之規定置若
    罔聞，漠視自身及公眾之生命、身體安全，其行為危險性甚
    高，嚴重影響自己及其他用路人之安全，足見受刑人有不知
    自我反省及法意識薄弱之情形，如予以易科罰金，受刑人仍
    會再犯，故若不發監執行，難收矯正之效，亦難以維持法秩
    序，是檢察官既已考量受刑人之違法情節與其再犯之高度危
    險性及對公益之危害性，並具體說明不准易科罰金之理由，
    尚難認檢察官所為否准易科罰金之處分有何違法裁量或裁量
    瑕疵之情形。　　　
　㈣聲明異議意旨雖主張受刑人脊椎動過手術，導致脊椎經常痠
    痛，需再回診，並提出童綜合醫院住院、門診收據為據。然
    刑法第41條第1項規定於94年2月2日修正後，業將原條文所
    謂「因身體、教育、職業、家庭之關係或其他正當事由，執
    行顯有困難者」之要件刪除，修正理由為：易科罰金制度旨
    在救濟短期自由刑之流弊，性質屬易刑處分，故在裁判宣告
    之條件上，不宜過於嚴苛，現行規定除「犯最重本刑為5年
    以下有期徒刑以下之刑之罪」、「而受6個月以下有期徒刑
    或拘役之宣告」外，尚須具有「因身體、教育、職業或家庭
    之關係或其他正當事由，執行顯有困難」之情形，似嫌過苛
    ，爰刪除「因身體、教育、職業或家庭之關係或其他正當事
    由，執行顯有困難」之限制。至於個別受刑人如有不宜易科
    罰金之情形，在刑事執行程序中，檢察官得依現行條文第1
    項但書之規定，審酌受刑人是否具有「確因不執行所宣告之
    刑，難收矯正之效，或難以維持法秩序」等事由，而為准許
    或駁回受刑人易科罰金之聲請，更符合易科罰金制度之意旨
    。因此，原條文中「因身體、教育、職業、家庭之關係或其
    他正當事由，執行顯有困難者」之要件既已刪除，即不再是
    檢察官審酌准否易刑處分的必要條件，聲明異議人以此為由
    而聲明異議，並無依據。再者，監獄行刑法就罹患身心疾病
    受刑人之救護醫治設有相關規定（監獄行刑法第8章參照）
    ，倘病情嚴重，在監內不能為適當之醫治，得依監獄行刑法
    第58條第1項規定聲請保外醫治或移送病監或醫院；倘受刑
    人因罹患疾病，恐因執行而不能保其生命，更得依刑事訴訟
    法第467條第4款規定聲請停止執行。準此，本件自難單憑聲
    明異議人所陳上情，即認執行檢察官命受刑人入監執行之執
    行指揮有何違法或不當之處。
 ㈤至聲明異議意旨雖另敘及受刑人已知悔悟，且需賺錢扶養年近
   90歲之母親乙情，惟依首揭說明，此等情詞縱然屬實，實與
   刑法第41條第1項但書所定易科罰金，應考量受刑人是否有「
   難收矯正之效」或「難以維持法秩序」之要件無涉，檢察官
   審酌得否易科罰金，係衡量國家對受刑人實施之具體刑罰權
   是否得收矯正之效及維持法秩序，是受刑人之經濟、家庭狀
   況，本不影響檢察官上開指揮執行之認定，且無從據以作為
   檢察官指揮將受刑人發監執行有何違法或不當之事證。
四、綜上，本案檢察官於執行處分時，已綜合考量受刑人之犯罪
    情節及個別具體事由，並說明不准易科罰金之理由，亦無逾
    越法律授權或專斷等濫用權力之情事，尚難遽謂檢察官之執
    行指揮為不當，法院自應尊重其裁量權限，而無從介入加以
    審查。從而，聲明異議人執上述事由請求撤銷該執行處分，
    核無理由，應予駁回。　　
五、依刑事訴訟法第486條，裁定如主文。　 
中　　華　　民　　國　　111 　年　　11　　月　　22　　日
                  刑事第一庭        法  官  黃龍忠
以上正本證明與原本無異。
如不服本裁定，應於收受送達後5日內向本院提出抗告狀。（應
附繕本）
　　　　　　　　　　　　　　 　     書記官  華鵲云
中　　華　　民　　國　　111 　年　　11　　月　　22　　日